臺灣高等法院刑事判決
上　訴　人
即　被　告　乙○○
選任辯護人　黃燕光律師
上列上訴人因過失傷害案件，不服臺灣新竹地方法院92年度交易
字第113號，中華民國94年3月31日第一審判決（起訴案號：臺灣
新竹地方法院檢察署92年度偵字第2920號），提起上訴，本院判
決如下：
    主  文
上訴駁回。
乙○○緩刑年。
    事  實
一、乙○○於民國（下同）92年4月10日上午，駕駛車牌號碼K9
    ─1537號自小客車，沿新竹縣峨眉鄉富興村臺三線由南往北
    方向行駛於北向內側車道，於同日上午7時30分許行經臺三
    線91.7公里處之道路彎道時，本應注意汽車行駛時，駕駛人
    應注意車前狀況，並隨時採取必要之安全措施，且在設有分
    向限制線之路段，禁止車輛跨越行駛，而依當時日間自然光
    線、路面為濕潤、無缺陷之柏油路面，且無不能注意之情事
    ，竟疏未注意，侵入對向車道，適有甲○○駕駛車牌號碼JY
    ─8999號自小客車，由北向南行駛於臺三線之南向內側車道
    前往親民工專上班途中，發現乙○○駕駛之上揭車輛侵入車
    道時，閃避不及而撞上，致甲○○受有頭部外傷、左第三掌
    骨骨折、右第五蹠骨骨折之傷害。
二、案經甲○○告訴由新竹縣警察局竹東分局報請臺灣新竹地方
    法院檢察署檢察官偵查起訴。
    理  由
一、上訴人即被告乙○○矢口否認在上開時、地有駛入對向車道
    之行為，辯稱：警員繪製的現場圖，其駕駛之車牌號碼K9─
    1537號車輛停放位置沒有這麼上面，比較接近岔路口的中心
    位置，所攝的照片不對，告訴人甲○○的車子有掉到水溝裡
    面，不是平放在路上；又自己過失責任沒有這麼重，其車子
    行駛在內側車道，是主幹線，告訴人的車從岔路支線道出來
    ，是告訴人撞到我的云云，經查：
  (一)前開犯罪事實，業經告訴人指訴歷歷，且有行政院國軍退除
    役官兵輔導委員會竹東榮民醫院（下稱竹東榮民醫院）診斷
    證明書、道路交通事故現場圖、調查報告表、現場照片等在
    卷可憑（參見偵查卷第13、7、8、12、9、10、11、29頁；
    原審卷第36頁至37頁、53頁至54頁、96頁至97頁；本院卷第
    23頁至第27頁）。
  (二)次查，就被告質疑車禍事故現場圖繪製及所攝照片是否正確
    乙節，證人林永忠即新竹縣警察局竹東分局富興派出所至現
    場處理員警在原審審理時證述：「當時大約是7時30分，我
    接到勤務中心電話到現場。我到的時候比救護車早到3分鐘
    ，我到的時候告訴人還在車上，被告已經在路旁，自己爬下
    車。我到現場時，沒有問被告乙○○、告訴人現場狀況如何
    ，當時被告乙○○、告訴人甲○○都沒有辦法跟我陳述當時
    的情形，因為救護車在救人，所以我們沒有辦法詢問，所以
    我是事後在醫院的時候，再詢問兩造當事人。到現場時，沒
    有下雨，路是濕的，因為雨是之前下的。我到現場沒有詢問
    現場人員，本件車禍車輛應不可能有移動，因為車禍現場離
    派出所只有4、500公尺，大約2、3分鐘的時間，所以現場不
    可能移動。現場圖、現場照片都是我所製作（及拍攝）的。
    拍攝現場照片（及繪製現場圖）時，到目前為止，沒有發覺
    有誤差的地方。派出所只有我1個人。當時救護車救護傷患
    時，我也不知道有幾個人，他們沒有移動現場之車輛，我只
    知道救護人員有把告訴人的車門破壞，因為告訴人當時在車
    上。救護人員除了破壞車門之外，沒有破壞車子其他位置。
    當時我接到通報時，人在派出所。」等語綦詳。而徵諸證人
    林永忠係依法執行勤務之公務員，與被告素不相識，自無設
    詞誣陷被告之動機及目的，而致己身負偽證刑責之理，是其
    前開證言堪可採信，該現場圖及拍攝之現場照片應屬正確無
    誤（參見原審卷第81頁至第84頁）。
  (三)再查，本件經臺灣省竹苗區車輛行車事故鑑定委員會鑑定認
    本件車禍之過失係在被告，而告訴人無過失。而送請臺灣省
    車輛行車事故覆議鑑定委員會覆議，則認告訴人係支線道車
    輛，未暫停讓幹道車先行，為肇事主因，而被告未減速慢行
    且未注意車前狀況，為肇事次因（參見偵查卷第27頁至第28
    頁；原審卷第41頁）。惟再送中央警察大學交通學系副教授
    暨中央警察大學鑑識科學研究委員會交通事故鑑定小組鑑定
    ，則認定被告於彎道未減速慢行侵入對向車道為肇事原因，
    告訴人行車於內向車道，發現被告之車輛後閃避不及，無肇
    事因素，此有該鑑定報告可稽（外放）。再該小組召集人即
    鑑定人陳高村，於原審審理時陳述鑑定報告，並播放碰撞過
    程模擬動畫（Microsoft Powerpoint），就本件事故依照現
    場地形、車輛撞擊情形如下：「本案有關兩造之車輛以被
    告乙○○先生以藍色為代表、告訴人甲○○以黑色為代表。
    本案因為乙○○轉彎時，速度過快，且超過雙黃線，所以發
    生本案之車禍。車禍發生時，被告乙○○之車輛在原地轉了
    450度，而甲○○先生的車輛在車禍發生時，被碰撞到西側
    （應係指衝出路外，側翻於南向路外水溝上，右側車身貼於
    南向水溝外之擋土牆）。現場圖片看得出來，現場的掉落
    物沒有被移動。相片2的部分是第1張相片（係指車禍發生後
    ，第一時間點兩輛車停放之位置），我們到現場去看，認為
    原來的現場圖沒有錯誤。乙○○的車輛是右前車角受損最嚴
    重，因為乙○○的車子在原地打轉，右側車身並且打到甲○
    ○先生車輛的左側車身。相片5的部分：甲○○在車上還
    沒有救出來，且由甲○○先生的車輛可以看出，最主要撞擊
    位置是車頭部分，車禍發生時，散落物不會馬上掉落下來。
    車尾部分之損壞是因為車子撞到擋土牆，才造成車尾損壞（
    甲○○之車輛車頭嚴重損毀，主要受力點於前車頭中間偏左
    部分，力量傳導致車頂，在左側車身B柱上方有向下折角之
    變形；另左側車身亦有橫向撞擊內凹之擠壓變形痕跡。如照
    片5、10）。甲○○的車輛在左側車尾部分沒有撞擊到，
    是因為車輛撞到擋土牆後，被擠壓到，所以才會造成車輛左
    後方的擠壓，而且我們可以知道甲○○的車輛比較慢，因為
    他的車輛力量被抵銷掉，且沒有旋轉的軌跡。救護車在救
    護的時候，因為甲○○先生還在車上，所以才會去移動到車
    輛。所以依照現場的軌跡看出，甲○○先生的車輛橫移，就
    是因為有被撞擊的力量，所以造成地上有橫移的痕跡。
    乙○○車輛所受撞擊的力量是來在於車輛車頭的中心位置
    ，所以才會造成車輛的打轉，也因此甲○○的車輛幾乎近似
    滯留的現象。若以我們鑑定的結果來還原現場的情形的話
    ，我們可以推測兩車發生碰撞時，油漬留在交岔路口上方的
    位置（相片12南向內側車道靠近中心分向限制線附近油漬痕
    跡）是在甲○○所行駛的車道上。兩車發生碰撞，我們最
    主要的依據是速度差，而不是雙方所說的速度。結論：乙○
    ○所駕駛的車輛K9─1537號自用小客車，由南向北行駛於臺
    三線之北向內側車道，行經事故地點前的彎道因未減速慢行
    ，導致侵入對向車道，撞擊由甲○○先生所駕駛的車輛JY
    ─8999號自小客車為肇事原因，甲○○駕駛JY─8999號自用
    小客車，由北向南行駛於臺三線之南向內側車道，發現K9─
    1537號自用小客車侵入車道閃避不及，無肇事因素（參見原
    審卷第84頁至第88頁）。
  (四)復查，經檢察官詰問鑑定人：「（問：就本件車禍案件，乙
    ○○車輛的質心位置在何處？是否每一車輛都相同？）大概
    都在駕駛座、引擎的中間位置。（問：請問質心其重要點在
    何處？）撞擊力量通過車體與質心的距離會形成力矩會影響
    車子的旋轉。（問：如何判斷本件車禍的情形，被告的車輛
    吃力點會在質心的右側？）我們是從車損的位置、特徵去鑑
    定。（問：告訴人車損的作用力是通過質心，如何判斷？）
    如果1個車輛的質心我們已經確定，再從車損的特徵，就可
    以把車輛發生碰撞的質心確定。（問：依照鑑定報告第14頁
    圖4的部分，車輛發生碰撞的時間點，為何作用力的方向與
    車行方向不同？）如果車輛接觸沒有角度的話，就會順著方
    向直行，但是如果車輛有碰撞到其他的力量，就會使原來的
    碰撞方向不同，不一定會使車輛順著原來的方向前進。所以
    車輛碰撞的接觸點不同，所以會造成作用力方向不同。（問
    ：如何判斷被告的車輛車速大於告訴人的車速？）如果告訴
    人的車速快的話，告訴人的車輛會直行，而不會被碰撞到旁
    邊的擋土牆方向。因此我們判斷乙○○的車輛速度大於甲○
    ○車輛的速度。但是實際上大的速度多少，我們並沒有辦法
    判斷。」等語綦詳在卷（參見原審卷第86頁至第87頁），是
    本件依照現場散落物均在告訴人行駛之由北往南方向之車道
    上，被告行駛之由南往北方向車道上並無明顯之散落物，被
    告與告訴人2人駕駛車輛之撞擊點應係在被告逆向跨越告訴
    人所行駛之由北往南方向之內側車道上，且當時路面狀況濕
    潤，未見被告車子打滑而與地面摩擦之痕跡應係正常，是鑑
    定人之鑑定意見堪可採信。
  (五)又查，被告稱以車禍發生係告訴人自岔路開出所致，經原審
    詢問鑑定人：「（問：就本案整個現場判斷，告訴人是否可
    能由岔路出來？）鑑定報告17頁有說明此點，車禍現場的散
    落物在南下的車道，所以如果甲○○的車輛由岔路出來的話
    ，那甲○○先生車頭的車損情形不會這樣的，所以依據現場
    的跡證，甲○○先生的車輛不可能從東方美人岔路口出來。
    假設告訴人從岔路出來其車速較慢，遭到被告撞擊之後，應
    該會被擋住，不會跑到最後肇事終止位置。又假設告訴人車
    速較快，撞擊後，則應該連同被告的車子都會跑到撞擊地點
    的西側。另外，又如果告訴人的車輛已經通過路中，車子遭
    到撞擊則車頭不會有此車損的情狀。」等情在卷，又(1)依事
    故現場散落物分佈，兩車碰撞地點明確鑑定在南向內側車道
    。(2)甲○○之車輛若由該側門（係指東方美人茶行）駛出，
    甲（係指乙○○之車輛）、乙（係指甲○○之車輛）兩車之
    碰撞應為甲車車頭對乙車左車身或乙車車頭對甲車右車身，
    即便有可能甲車右前車頭對乙車左前車頭，但是碰撞角度大
    ，無法產生本案之車損特徵，並有鑑定報告書載明在卷足稽
    ，業已明確排除告訴人由岔路開入臺三線道路之可能，且衡
    諸東方美人茶停車場係一封閉地點，事發時間又係星期四上
    班時間，告訴人於前往親民工專上班途中自不可能無端自該
    停車場駛出之理，堪認臺灣省車輛行車事故覆議鑑定委員覆
    議意見書內之「肆、肇事經過：甲○○駕駛自小客車，於92
    年4月10日上午7時30分許，沿新竹縣峨眉鄉富興村（臺三線
    91.7公里處）東方美人茶富興展示中心停車場路口駛出時，
    適有乙○○駕駛自小客車沿臺三線由頭份往峨眉方向行駛，
    2 車撞及肇事。」自有違誤而不可採。
  (六)按汽車行駛時，駕駛人應注意車前狀況及兩車併行之間隔，
    並隨時採取必要之安全措施。又汽車在雙向二車道行駛時，
    在劃有分向限制線之路段，不得駛入來車之車道內。道路交
    通安全規則第94條第3項、第97條第2款分別定有明文。被告
    駕駛自小客車，行經上開路段時，自應遵守上開規定，且依
    車禍當時日間自然光線、路面為濕潤、無缺陷之柏油路面，
    且無不能注意之情事，有道路交通事故調查報告表(一)、(二)、
    現場照片在卷為憑（參見偵查卷第9頁至第10頁）。且本案
    經三次鑑定，交通大學之鑑定較為詳細明確，鑑定人陳高村
    於原審更詳細陳明鑑定經過，其鑑定結果為可採。而該鑑定
    結果業如前述即認被告乙○○為肇事原因，告訴人甲○○無
    肇事因素，已如前述，被告雖一再指摘告訴人甲○○應負過
    失責任，漫指上述之鑑定不公，尚無足採。
  (七)末查，告訴人甲○○因本件車禍，受有頭部外傷、左第三掌
    骨骨折、右第五蹠骨骨折之傷害，有竹東榮民醫院診斷證明
    書1紙在卷可稽（見偵查卷第13頁）。又本案被告乙○○之
    過失行為與告訴人甲○○之受傷結果間有相當因果關係，被
    告過失傷害犯行，堪予認定。
二、核被告所為，係犯刑法第284條第1項前段之過失傷害罪。原
    審審酌被告駕車時未謹慎小心，忽視其他用路人之安全，肇
    致本件車禍案件，且本件被告肇事情節及過失程度不輕，告
    訴人甲○○所受傷害非輕，被告犯罪後否認犯行等一切情狀
    ，適用刑法第284條第1項前段、第41條第1項前段，罰金罰
    鍰提高標準條例第1條前段、第2條，判決被告有期徒刑5月
    ，並諭知如易科罰金時以銀元300元折算1日之標準，經核並
    無不合。
三、被告提起上訴，猶執前詞，指摘原判決不當，核無理由，應
    予駁回。
四、被告前未曾受有期徒刑以上刑之宣告，此有本院被告全國前
    案紀錄表在卷可稽，被告業與告訴人和解，願賠償告訴人新
    臺幣15萬元，並於94年11月5日給付5萬元，餘款分期清償中
    ，有臺灣新竹地方法院簡易庭和解筆錄及被告之父劉德源出
    具之連帶保證書各一件在卷可稽（參見本院卷第71頁至第72
    頁、第87頁），被告經此起訴審判後，當能知所警惕，信無
    再犯之虞，本院認所宣告之刑以暫不執行為適當，爰併諭知
    緩刑3年，以策自新。
據上論斷，應依刑事訴訟法第368條，刑法第74條第1款，判決如
主文。
本案經檢察官張秋雲到庭執行職務。
中　　華　　民　　國　　94　　年　　12　　月　　6 　　日
                  刑事第十四庭審判長法  官  張連財
                                    法  官  楊照男
                                    法  官  林明俊
以上正本證明與原本無異。
不得上訴。
                                    書記官  蕭進忠
中　　華　　民　　國　　94　　年　　12　　月　　9 　　日
附錄本案論罪科刑法條
刑法第284條第1項
因過失傷害人者，處6月以下有期徒刑、拘役或5百元以下罰金，
致重傷者，處1年以下有期徒刑、拘役或5百元以下罰金。
